ACORDAO-COMPLETO-2491380

ACÓRDÃO 10256/2021 ATA 26/2021 - PRIMEIRA CÂMARA

VISTA, relatada e discutida esta tomada de contas especial instaurada em desfavor de Ranulfo da Silva Gomes, ex-prefeito municipal de Cansanção/BA, em decorrência de irregularidades apontadas na execução do Programa Nacional de Apoio ao Transporte Escolar - PNATE, no exercício de 2013.
ACORDAM os Ministros do Tribunal de Contas da União, reunidos em sessão da Primeira Câmara, ante as razões expostas pelo relator e com fundamento nos arts. 1º, inciso I; 16, inciso III, alínea "c" e § 3º; 19; 23, inciso III; 26; 28, inciso II; e 57 da Lei 8.443/1992, c/c os arts. 214, incisos II e III, alínea "a", e 215 a 217 do Regimento Interno, em:
9.1.  rejeitar parcialmente as alegações de defesa apresentadas por Ranulfo da Silva Gomes e julgar irregulares suas contas;
9.2. condenar Ranulfo da Silva Gomes ao recolhimento ao Fundo Nacional de Desenvolvimento da Educação da quantia de R$ 47.000,00 (quarenta e sete mil reais) , atualizada monetariamente e acrescida de juros de mora contados de 8/11/2013 até sua efetiva quitação;
9.3. aplicar a Ranulfo da Silva Gomes multa de R$ 4.000,00 (quatro mil reais) , a ser recolhida ao Tesouro Nacional, com incidência de encargos legais, calculados da data deste acórdão até a data do pagamento, se este for efetuado após o vencimento do prazo abaixo estipulado;
9.4. fixar prazo de 15 (quinze) dias, a contar da notificação, para comprovação, perante o Tribunal, do recolhimento das dívidas acima imputadas;
9.5. autorizar a cobrança judicial das dívidas, caso não atendida a notificação;
9.6. autorizar o pagamento das dívidas em até 36 (trinta e seis) parcelas mensais consecutivas, caso venha a ser solicitado pelo responsável antes do envio do processo para cobrança judicial;
9.7. fixar o vencimento da primeira parcela em 15 (quinze) dias a contar do recebimento da notificação e o das demais a cada 30 (trinta) dias, com incidência dos respectivos encargos legais sobre o valor de cada parcela;
9.8. alertar ao responsável que a inadimplência de qualquer parcela acarretará o vencimento antecipado do saldo devedor; e
9.9. encaminhar cópia desta decisão ao responsável e à Procuradoria da República na Bahia, com a informação de que o inteiro teor deste acórdão e do relatório e do voto que o fundamentam está disponível no endereço eletrônico www.tcu.gov.br/acordaos.

Tomada de contas especial instaurada em decorrência de irregularidades apontadas na execução do Programa Nacional de Apoio ao Transporte Escolar - PNATE, no exercício de 2013.

Primeira Câmara

Município de Cansanção/BA

3. Responsável: Ranulfo da Silva Gomes (XXX.562.745-XX)

13.1. Ministros presentes: Walton Alencar Rodrigues (Presidente), Benjamin Zymler, Vital do Rêgo e Jorge Oliveira (Relator).
13.2. Ministros-Substitutos presentes: Augusto Sherman Cavalcanti e Weder de Oliveira.

JORGE OLIVEIRA

Adoto como relatório a instrução elaborada na Secretaria de Controle Externo de Tomada de Contas Especial (SecexTCE) , cujas conclusões foram acolhidas pelo corpo dirigente da unidade e pelo Ministério Público junto ao TCU (MPTCU) :
"INTRODUÇÃO
1.	Cuidam os autos de tomada de contas especial instaurada pelo Fundo Nacional de Desenvolvimento da Educação, em desfavor de Ranulfo da Silva Gomes, Prefeito Municipal de Cansanção/BA, no período de 5/12/2010 a 31/12/2012 e de 1º/1/2013 a 2/12/2015, em razão da não comprovação da regular aplicação dos recursos repassados pela União, por força do Programa Nacional de Apoio ao Transporte Escolar (PNATE) , no exercício de 2013.
HISTÓRICO
2.	Em 29/1/2018, com fundamento na IN/TCU 71/2012, alterada pela IN/TCU 76/2016 e DN/TCU 155/2016, o dirigente do Fundo Nacional de Desenvolvimento da Educação autorizou a instauração da tomada de contas especial (peça 1) . O processo foi registrado no sistema e-TCE com o número 235/2018.
3.	Os recursos repassados pelo FNDE ao município de Cansanção/BA, no âmbito do Programa Nacional de Apoio ao Transporte Escolar (PNATE) - exercício 2013, totalizaram R$ 557.661,44 (peça 3) .
4.	O fundamento para a instauração da Tomada de Contas Especial, conforme consignado na matriz de responsabilização elaborada pelo tomador de contas, foi a constatação da seguinte irregularidade:
	'Foram demonstradas que as falhas e/ou irregularidades na execução do Programa no exercício prejudicaram o alcance do objeto e objetivos do PNATE, desta forma as contas não foram aprovadas conforme Parecer da área técnica nº 322/2016/COATE/CGMAE/DIRAE e Parecer n° 2869/2016/DAESP/COPRA/CGCAP/DIFIN/FNDE.'
5.	O responsável arrolado na fase interna foi devidamente comunicado e, diante da ausência de justificativas suficientes para elidir a irregularidade e da não devolução dos recursos, instaurou-se a tomada de contas especial.
6.	No relatório (peça 20) , o tomador de contas concluiu que o prejuízo importaria no valor original de R$ 547.000,00, imputando-se a responsabilidade a Ranulfo da Silva Gomes, Prefeito Municipal de Cansanção/BA, no período de 5/12/2010 a 31/12/2012 e de 1º/1/2013 a 2/12/2015, na condição de gestor dos recursos.
7.	Em 16/10/2018, a Controladoria-Geral da União emitiu o relatório de auditoria (peça 21) , em concordância com o relatório do tomador de contas. O certificado de auditoria e o parecer do dirigente do órgão de controle interno concluíram pela irregularidade das presentes contas (peças 22 e 23) .
8.	Em 22/10/2018, o ministro responsável pela área atestou haver tomado conhecimento das conclusões contidas no relatório e certificado de auditoria, bem como do parecer conclusivo do dirigente do órgão de controle interno, manifestando-se pela irregularidade das contas, e determinou o encaminhamento do processo ao Tribunal de Contas da União (peça 24) .
9.	Em instrução de peça 30, após a constatação da realização da Operação Making of, deflagrada em 2015, posterior à fiscalização realizada pela CGU, ocorrida em 2013, cujo relatório parcial integra a peça 29, foi proposta diligência à Superintendência da Controladoria Regional da União no Estado da Bahia, para que encaminhasse cópia do Relatório da CGU e respectivas evidências referentes à Operação Making of.
10.	Em resposta à diligência direcionada à CGU/BA, foi obtido o Relatório de Demandas Externas 00205.000239/2013-14 (peça 39) .
11.	Na instrução antecedente (peça 43) , constatou-se que o relatório encaminhado pela CGU/BA, em resposta à diligência proposta pela instrução de peça 30, refere-se à mesma fiscalização de que trata o relatório de peça 29, relativa aos trabalhos realizados entre 16/8 e 8/10/2013, e não se referem à Operação Making of, deflagrada em 2015, conforme notícia do Ministério Público Federal (peça 28) .
12.	A despeito do insucesso em se obter o referido relatório, entendeu-se que o mesmo não seria indispensável, em razão das informações já presentes nos autos, em especial o Relatório de Demandas Externas 00205.000239/2013-14 (peça 39) e os diversos documentos técnicos emitidos pelo FNDE, razão pela qual foi promovida a análise da execução do PNATE/2013, com base na documentação presente nos autos.
13.	Dessa forma, analisando-se os documentos nos autos, concluiu-se pela necessidade de realização de citação e audiência para as seguintes irregularidades:
13.1.	Irregularidade 1: ausência parcial de informações de documentação de prestação de contas dos recursos federais repassados ao município de Cansanção/BA, no âmbito do Programa Nacional de Apoio ao Transporte Escolar (PNATE) , no exercício de 2013.
13.1.1.	Evidências da irregularidade: documentos técnicos presentes nas peças 9, 10 e 12.
13.1.2.	Normas infringidas: art. 37, caput, c/c o art. 70, parágrafo único, da Constituição da República Federativa do Brasil; art. 93 do Decreto-lei 200/1967; art. 66, caput, do Decreto 93.872/1986; e art. 17 da Resolução CD/FNDE 12/2011.
13.1.3.	Débitos relacionados ao responsável Ranulfo da Silva Gomes:
	Data de ocorrência
	Valor histórico (R$) 

	9/7/2013
	54.000,00

	2/10/2013
	54.000,00

	8/11/2013
	47.000,00

13.1.4.		Cofre credor: Fundo Nacional de Desenvolvimento da Educação.
13.1.5.		Responsável: Ranulfo da Silva Gomes.
13.1.5.1.		Conduta: apresentar, de forma incompleta, as informações relativas à documentação de prestação de contas dos recursos federais repassados por meio do Programa Nacional de Apoio ao Transporte Escolar - PNATE, no exercício de 2013.
13.1.5.2.		Nexo de causalidade: a apresentação incompleta de informações relativas à documentação da prestação de contas impediu a comprovação da regular aplicação dos recursos federais repassados, no âmbito do Programa Nacional de Apoio ao Transporte Escolar - PNATE, no exercício de 2013, resultando em presunção de dano ao erário, em afronta ao art. 37, caput, c/c o art. 70, parágrafo único, da Constituição da República Federativa do Brasil; art. 93 do Decreto-lei 200/1967; art. 66, caput, do Decreto 93.872/1986; e art. 17 da Resolução CD/FNDE 12/2011.
13.1.5.3.		Culpabilidade: não há excludentes de ilicitude, de culpabilidade e de punibilidade; é razoável supor que o responsável tinha consciência da ilicitude de sua conduta; era exigível conduta diversa da praticada, qual seja, apresentar a prestação de contas contendo todas as informações e documentos necessários à comprovação da regular aplicação dos recursos federais repassados, conforme estabelecido nas normas aplicáveis.
13.1.6.	Encaminhamento: citação.
13.2.	Irregularidade 2: irregularidades na execução do Programa Nacional de Apoio ao Transporte Escolar (PNATE) , no exercício de 2013, identificadas pelo Conselho de Acompanhamento e Controle Social - CACS a seguir detalhadas:
	- falta eventual da oferta de transporte;
	- manutenção inadequada dos veículos do transporte escolar;
	- uso de veículos escolares para o transporte de pessoas não beneficiárias do PNATE; e
	- veículos do transporte escolar carregam passageiros acima da capacidade máxima permitida.
13.2.1.		Evidências da irregularidade: documentos técnicos presentes nas peças 11 e 12.
13.2.2.		Norma infringida: art. 15, inciso II, da Resolução CD/FNDE 12/2011.
13.2.3.		Responsável: Ranulfo da Silva Gomes.
13.2.3.1.		Conduta: permitir a ocorrência de deficiências na prestação de serviços de transporte escolar.
13.2.3.2.		Nexo de causalidade: a conduta descrita impediu que o serviço de transporte escolar fosse prestado de forma eficaz e eficiente, no âmbito do Programa Nacional de Apoio ao Transporte Escolar - PNATE, no exercício de 2013, em afronta ao art. 15, inciso II, da Resolução CD/FNDE 12/2011.
13.2.3.3.		Culpabilidade: não há excludentes de ilicitude, de culpabilidade e de punibilidade; é razoável supor que o responsável tinha consciência da ilicitude de sua conduta; era exigível conduta diversa da praticada, qual seja, zelar para que o serviço de transporte escolar fosse prestado de forma satisfatória, em atendimento às normas legais e regulamentares.
13.2.4.		Encaminhamento: audiência.
14.		Em cumprimento ao pronunciamento da unidade (peça 45) , foram efetuadas citação e audiência do responsável, nos moldes adiante:
a) Ranulfo da Silva Gomes - promovida a citação e audiência do responsável, conforme delineado adiante:
	Comunicação: Ofício 21691/2021-TCU/Seproc (peça 47) 
Data da Expedição: 21/5/2021
Data da Ciência: 27/5/2021 (peça 57) 
Observação: Ofício enviado para o endereço do responsável, conforme pesquisa na base de dados no sistema da Receita Federal, custodiada pelo TCU (peça 46) 
Fim do prazo para a defesa: 11/6/2021

15.	Conforme Despacho de Conclusão das Comunicações Processuais (peça 56) , as providências inerentes às comunicações processuais foram concluídas.
16.	Transcorrido o prazo regimental, o responsável Ranulfo da Silva Gomes apresentou defesa (peças 49 a 55) , que será analisada na seção Exame Técnico.
ANÁLISE DOS PRESSUPOSTOS DE PROCEDIBILIDADE DA IN/TCU 71/2012
Avaliação de Viabilidade do Exercício do Contraditório e Ampla Defesa
17.	Verifica-se que não houve o transcurso de mais de dez anos desde o fato gerador sem que tenha havido a notificação do responsável pela autoridade administrativa federal competente (art. 6º, inciso II, c/c o art. 19 da IN/TCU 71/2012, modificada pela IN/TCU 76/2016) , uma vez que o fato gerador da irregularidade sancionada ocorreu no exercício de 2013, e o responsável foi notificado sobre a irregularidade, pela autoridade administrativa competente, conforme abaixo:
17.1.	Ranulfo da Silva Gomes, por meio do ofício acostado à peça 13, pp. 1-2, recebido em 8/6/2017, conforme AR (peça 14, p. 3) .
Valor de Constituição da TCE
18.	Verifica-se, ainda, que o valor atualizado do débito apurado (sem juros) , em 1º/1/2017, é de R$ 198.075,03, portanto, superior ao limite mínimo de R$ 100.000,00, na forma estabelecida conforme os arts. 6º, inciso I, e 19, da IN/TCU 71/2012, modificada pela IN/TCU 76/2016.
OUTROS PROCESSOS/DÉBITOS NOS SISTEMAS DO TCU COM O MESMO RESPONSÁVEL
19.	Informa-se que foi encontrado processo no Tribunal com o mesmo responsável:
	Responsável
	Processos

	Ranulfo da Silva Gomes
	Processo 036.398/2018-7 (TCE, aberto) 

20.	A tomada de contas especial está, assim, devidamente constituída e em condição de ser instruída.
EXAME TÉCNICO
21.	Da análise dos documentos presentes nos autos, verifica-se que Ranulfo da Silva Gomes era a pessoa responsável pela gestão e execução dos recursos federais recebidos à conta do Programa Nacional de Apoio ao Transporte Escolar (PNATE) - exercício 2013, tendo o prazo final para apresentação da prestação de contas expirado em 30/4/2014.
22.	Verifica-se que foi dada oportunidade de defesa ao agente responsabilizado na fase interna, em obediência aos princípios constitucionais que asseguram o direito ao contraditório e à ampla defesa (art. 5º, inciso LV, da Constituição Federal) , conforme detalhado no item 'Análise dos Pressupostos de Procedibilidade da IN/TCU 71/2012', subitem 'Avaliação de Viabilidade do Exercício do Contraditório e Ampla Defesa'.
23.	Entretanto, o responsável não apresentou justificativas suficientes para elidir a irregularidade e não recolheu o montante devido aos cofres do Fundo Nacional de Desenvolvimento da Educação, razão pela qual sua responsabilidade foi mantida.
24.	Para melhor compreensão das irregularidades em apuração, transcreve-se trecho da instrução de peça 43, que fundamentou a citação e audiência do responsável:
	'20.	Analisando-se o conteúdo do Relatório de Demandas Externas 00205.000239/2013-14 (peça 39) , em especial as constatações relacionadas à execução do Programa Nacional de Apoio ao Transporte Escolar (PNATE) , foram identificadas as seguintes irregularidades:
	20.1	simulação de licitação e renovação irregular de prazo contratual na contratação de transporte escolar, entre os exercícios de 2011 e 2013 (constatação 3.1.1.2 e 3.1.1.4 - peça 39, pp. 3441 e 47-54) ; e
	20.2	valores mensais de transporte escolar pagos de forma divergente do contratado, sem memória de cálculo (constatação 3.1.1.3 e 3.1.1.5 - peça 39, pp. 42-47 e 54-60) .
	21.	A simulação de licitação apontada pela CGU aconteceu no âmbito do Pregão Presencial 8/2011, datado de 23/3/2011, ou seja, em exercício financeiro distinto do apurado no presente processo, que se refere ao PNATE/2013.
	22.	Em consulta ao Sistema de Gestão de Prestação de Contas - SIGPC (peça 41) , constata-se que o FNDE emitiu o Parecer 1327/2016, com a recomendação de 'NÃO APROVAÇÃO' da prestação de contas do PNATE/2011, e que provavelmente irá ser instaurada tomada de contas especial, processo no qual se mostra mais adequado e oportuno para se aprofundar essa irregularidade, razão pela qual deixase de apurá-la no presente processo.
	23.	Com relação à possível renovação irregular dessa contratação, em razão de indevida caracterização desse serviço como de natureza continuada, ainda que se possa questionar tal classificação em razão da interrupção de sua prestação durante as férias escolares, não se vislumbra que tal irregularidade tenha dado causa a dano ao erário.
	24.	A própria CGU se restringiu a comentar tal suposta irregularidade em um único parágrafo, sem adentrar em maiores consequências na caracterização desse serviço como de natureza continuada, razão pela qual não será aprofundado para efeitos de responsabilização.
	25.	Por fim, quanto ao pagamento do serviço de transporte escolar mediante valores mensais de transporte divergentes do contratado, a CGU não conseguiu demonstrar até que ponto essa ocorrência gerou prejuízos ao programa, até porque houve o registro de que existiram meses com valor abaixo do contratado, e outros com valor acima do pactuado, mas sem adentrar na análise se houve, de fato, dano ao rrário, e decorridos praticamente 8 anos de sua ocorrência, torna-se inoportuno aprofundar essa análise, razão pela qual também não será aprofundado para efeitos de responsabilização.
	26.	Ao analisar a prestação de contas do programa, o FNDE emitiu a Nota Técnica 2869/2016 (peça 12) , na qual consignou, em relação à execução financeira, divergência entre o valor informado como 'despesa realizada', na prestação de contas (R$ 486.000,00) , e o total de desembolsos identificados no extrato bancário (R$ 547.000,00) , e registrou o valor de R$ 61.000,00 como não comprovado.
	27.	Nesse mesmo documento técnico, além das constatações da CGU, já analisadas nos parágrafos precedentes, houve o registro das seguintes ressalvas apontadas pelo Conselho de Acompanhamento e Controle Social - CACS:
	27.1.	falta eventual da oferta de transporte;
	27.2.	manutenção inadequada dos veículos do transporte escolar;
	27.3.	uso de veículos escolares para o transporte de pessoas não beneficiárias do PNATE; e
	27.4.	veículos do transporte escolar carregam passageiros acima da capacidade máxima permitida.
	28.	Apesar de todas essas ressalvas, a instância local de controle social aprovou as contas regulares com ressalvas.
	29.	Cabe consignar que nenhuma dessas ressalvas foi objeto de registro por parte da CGU, que fiscalizou a execução do PNATE exatamente em um período do exercício de 2013 (de 16/8 a 8/10/2013) , e decorridos praticamente 8 anos de suas ocorrências, torna-se difícil estimar qual seria o prejuízo decorrente dessas ressalvas.
	30.	Considerando todas as ocorrências registradas, o FNDE entendeu que houve prejuízo no alcance do objeto e dos objetivos do programa, e impugnou a integralidade dos recursos repassados ao município de Cansanção/BA.
	31.	Entretanto, em razão da fragilidade da maioria das supostas irregularidades apontadas, e considerando que é recomendável que a irregularidade referente à simulação de licitação verificada no Pregão Presencial 8/2011 seja apurada no âmbito do PNATE/2011, entende-se que não há elementos seguros para sustentar a afirmação de que houve prejuízo no alcance do objeto e dos objetivos do PNATE/2013 e, consequentemente, a glosa integral dos recursos repassados.
	32.	No entanto, considerando que o Conselho de Acompanhamento e Controle Social - CACS supostamente faz o acompanhamento concomitante da execução da despesa e que sua avaliação da execução do PNATE/2013 goza de presunção de veracidade em razão da importância dessa instância de controle social, entende-se razoável promover a audiência do responsável por conta dessas ressalvas.
	33.	Ademais, conforme apontado pelo FNDE, houve despesas identificadas no extrato bancário e que não foram devidamente comprovadas, constatação que será aprofundada nos parágrafos seguintes.
	34.	De início, cumpre esclarecer que foi obtido um extrato completo da conta específica do programa (peça 40) , a partir de consulta à base de dados do Banco do Brasil S/A, custodiada pelo TCU por meio de acordo de cooperação, uma vez que o extrato inserido pelo FNDE (peça 9) , não identifica quem foram os beneficiados pelas transferências realizadas, e no extrato obtido, confirmou-se que Rubilene Dantas Costa (CNPJ 05.915.017/0001-92) foi a beneficiária dessas transferências.
	35.	Feitas essas considerações, constata-se que o responsável registrou, no Sistema de Gestão de Prestação de Contas - SIGPC, uma série de informações sobre documentos de despesa (peça 10, p. 1)  que, conjugados com os lançamentos registrados no extrato da conta específica do programa (peça 40) , foi possível construir a tabela constante do Anexo 1 a essa instrução.
	36.	Dessa análise, foi possível verificar uma correlação entre diversas informações de documentos de despesa e os lançamentos em extrato bancário.
	37.	Entretanto, constatou-se a ausência de informação sobre o documento de despesa que comprovaria os seguintes desembolsos identificados no extrato da conta específica do programa:
	Data
	Valor
	Localização

	9/7/2013
	54.000,00
	peça 40, p. 1

	2/10/2013
	54.000,00
	peça 40, p. 2

	8/11/2013
	47.000,00
	peça 40, p. 3

	38.	Dessa forma, tais valores deverão compor débito a ser imputado ao responsável.'
Da defesa do responsável Ranulfo da Silva Gomes.
25.	O responsável Ranulfo da Silva Gomes apresentou defesa, que passa a ser analisada em seguida:
26.	Argumento (peça 49) :
26.1.	O responsável alega que houve falha técnica no momento de informar, no sistema de prestação de contas, a respeito dos valores objeto da citação.
26.2.	Esclarece que os documentos encaminhados junto com sua defesa comprovariam os questionados desembolsos, como também afirma que a falha ocorrida não se deu de forma dolosa, de modo que não houve intenção de desvio de finalidade, malversação dos recursos ou prejuízo ao erário
27.	Análise do argumento: 
27.1.	Complementando a tabela do anexo à instrução de peça 43 com as informações e documentos encaminhados pelo responsável, por ocasião das alegações defesa, construiu-se a tabela que compõe o anexo ao final da presente instrução, no qual restou pendente de comprovação o desembolso verificado no extrato da conta específica do programa, ocorrido em 8/11/2013, no valor de R$ 47.000,00.
27.2.	Analisando-se os autos, em especial a defesa apresentada pelo responsável, não foi possível identificar o documento que comprovaria a referida despesa, de forma que a irregularidade não restou integralmente elidida.
28.	Da análise procedida acima, verifica-se que os argumentos de defesa não foram suficientes para elidir a irregularidade pela qual está sendo responsabilizado, de forma que devem ser parcialmente acolhidos.
29.	Não há elementos para que se possa efetivamente aferir e reconhecer a ocorrência de boa-fé na conduta de Ranulfo da Silva Gomes, podendo este Tribunal, desde logo, proferir o julgamento de mérito pela irregularidade das contas, conforme os termos dos §§ 2º e 6º do art. 202 do Regimento Interno do TCU, condenando-se o responsável ao débito apurado e aplicando-lhe a multa prevista no art. 57 da Lei 8.443/1992.
30.	Ademais, o responsável também foi chamado em audiência em razão de irregularidades na execução do Programa Nacional de Apoio ao Transporte Escolar (PNATE) , no exercício de 2013, identificadas pelo Conselho de Acompanhamento e Controle Social - CACS, conforme detalhado no item 13.2, desta instrução.
31.	Em relação a essas constatações, o responsável não trouxe qualquer argumento em sua defesa, de forma que permanece a irregularidade pela qual está sendo responsabilizado, motivo pelo qual será proposta a aplicação da multa prevista no art. 58, inciso II, da Lei 8.443/1992.
PRESCRIÇÃO DA PRETENSÃO PUNITIVA
32.	Vale ressaltar que a pretensão punitiva do TCU, conforme Acórdão 1441/2016-TCU-Plenário, Relator Ministro Benjamin Zymler, que uniformizou a jurisprudência acerca dessa questão, subordina-se ao prazo geral de prescrição indicado no art. 205, do Código Civil, que é de dez anos, contado da data de ocorrência da irregularidade sancionada, nos termos do art. 189, do Código Civil, sendo este prazo interrompido pelo ato que ordenar a citação, a audiência ou a oitiva do responsável.
33.	No caso em exame, não ocorreu a prescrição, uma vez que a irregularidade sancionada ocorreu em 8/11/2013, e o ato de ordenação da citação ocorreu em 30/4/2021.
CONCLUSÃO
34.	Em face da análise promovida na seção 'Exame Técnico', propõe-se acolher parcialmente as alegações de defesa de Ranulfo da Silva Gomes, uma vez que não foram suficientes para sanar integralmente a irregularidade a ele atribuída e nem afastar o débito apurado. Ademais, inexistem nos autos elementos que demonstrem a boa-fé do responsável ou a ocorrência de outras excludentes de culpabilidade.
35.	Verifica-se também que não houve a prescrição da pretensão punitiva, conforme análise já realizada.
36.		Tendo em vista que não constam dos autos elementos que permitam reconhecer a boa-fé do responsável, sugere-se que as suas contas sejam julgadas irregulares, nos termos do art. 202, § 6º, do Regimento Interno do TCU, com a imputação do débito atualizado monetariamente e acrescido de juros de mora, nos termos do art. 202, § 1º, do Regimento Interno do TCU, descontado o valor eventualmente recolhido, com a aplicação das multas previstas nos arts. 57 e 58, inciso II, da Lei 8.443/1992.
PROPOSTA DE ENCAMINHAMENTO
37.	Diante do exposto, submetemos os autos à consideração superior, propondo ao Tribunal:
	a)	acolher parcialmente as alegações de defesa apresentadas pelo responsável Ranulfo da Silva Gomes (CPF XXX.562.745-XX) ;
	b)	julgar irregulares, nos termos dos arts. 1º, inciso I, 16, inciso III, alíneas 'b' e 'c', da Lei 8.443/1992, c/c os arts. 19 e 23, inciso III, da mesma Lei, as contas do responsável Ranulfo da Silva Gomes (CPF XXX.562.745-XX) , condenando-o ao pagamento da importância a seguir especificada, atualizada monetariamente e acrescida dos juros de mora, calculada a partir da data discriminada até a data da efetiva quitação do débito, fixando-lhe o prazo de quinze dias, para que comprove, perante o Tribunal, o recolhimento da referida quantia aos cofres do Fundo Nacional de Desenvolvimento da Educação, nos termos do art. 23, inciso III, alínea 'a', da citada lei, c/c o art. 214, inciso III, alínea 'a', do Regimento Interno do TCU.
		Débito relacionado ao responsável Ranulfo da Silva Gomes (CPF XXX.562.745-XX) :
	Data de ocorrência
	Valor histórico (R$) 

	8/11/2013
	47.000,00

Valor atualizado do débito (com juros) , em 29/6/2021: R$ 76.681,58.
	c) aplicar ao responsável Ranulfo da Silva Gomes (CPF XXX.562.745-XX) , a multa prevista no art. 57 da Lei 8.443/1992, c/c o art. 267 do Regimento Interno do TCU, fixando-lhe o prazo de quinze dias, a contar da notificação, para que comprove, perante o Tribunal (art. 214, inciso III, alínea 'a', do Regimento Interno do TCU) , o recolhimento da dívida aos cofres do Tesouro Nacional, atualizada monetariamente desde a data do acórdão que vier a ser proferido por este Tribunal até a data do efetivo recolhimento, se paga após o vencimento, na forma da legislação em vigor;
	d) aplicar ao responsável Ranulfo da Silva Gomes (CPF XXX.562.745-XX) , a multa prevista no art. 58, inciso II, da Lei 8.443/1992, c/c o art. 268 do Regimento Interno do TCU, fixandolhe o prazo de quinze dias, a contar da notificação, para que comprove, perante o Tribunal (art. 214, inciso III, alínea 'a', do Regimento Interno do TCU) , o recolhimento da dívida aos cofres do Tesouro Nacional, atualizada monetariamente desde a data do acórdão que vier a ser proferido por este Tribunal até a data do efetivo recolhimento, se paga após o vencimento, na forma da legislação em vigor;
	e) autorizar, desde logo, a cobrança judicial das dívidas, caso não atendida a notificação, na forma do disposto no art. 28, inciso II, da Lei 8.443/1992;
	f) autorizar também, desde logo, se requerido, com fundamento no art. 26 da Lei 8.443/1992, c/c o art. 217, §§ 1º e 2º, do Regimento Interno do TCU, o parcelamento das dívidas em até 36 parcelas, incidindo, sobre cada parcela, corrigida monetariamente, os correspondentes acréscimos legais, fixando-lhe o prazo de quinze dias, a contar do recebimento da notificação, para comprovar, perante o Tribunal, o recolhimento da primeira parcela, e de trinta dias, a contar da parcela anterior, para comprovar o recolhimento das demais parcelas, devendo incidir, sobre cada valor mensal, atualizado monetariamente, os juros de mora devidos, no caso do débito, na forma prevista na legislação em vigor, alertando o responsável de que a falta de comprovação do recolhimento de qualquer parcela importará o vencimento antecipado do saldo devedor, nos termos do § 2º do art. 217 do Regimento Interno deste Tribunal;
	g) enviar cópia do acórdão a ser prolatado à Procuradoria da República no Estado da Bahia, nos termos do § 3º do art. 16 da Lei 8.443/1992, c/c o § 7º do art. 209 do Regimento Interno do TCU, para adoção das medidas cabíveis;
	h) enviar cópia do acórdão que vier a ser proferido ao Fundo Nacional de Desenvolvimento da Educação e ao responsável, para ciência;
	i) informar à Procuradoria da República no Estado da Bahia, ao Fundo Nacional de Desenvolvimento da Educação e ao responsável que a presente deliberação, acompanhada do relatório e do voto que a fundamentam, está disponível para a consulta no endereço www.tcu.gov.br/acordaos, além de esclarecer que, caso requerido, o TCU poderá fornecer, sem custos, as correspondentes cópias, de forma impressa; e
	j) informar à Procuradoria da República no Estado da Bahia que, nos termos do parágrafo único do art. 62 da Resolução TCU 259/2014, os procuradores e membros do Ministério Público credenciados nesta Corte podem acessar os presentes autos de forma eletrônica e automática, ressalvados apenas os casos de eventuais peças classificadas como sigilosas, as quais requerem solicitação formal."
	É o relatório.

Procurador Júlio Marcelo de Oliveira

TOMADA DE CONTAS ESPECIAL. PROGRAMA NACIONAL DE APOIO AO TRANSPORTE ESCOLAR - PNATE. AUSÊNCIA DE DOCUMENTAÇÃO COMPROBATÓRIA DE DESPESAS. CITAÇÃO. COMPROVAÇÃO PARCIAL DOS GASTOS. IRREGULARIDADE DAS CONTAS. DÉBITO. MULTA.

TOMADA DE CONTAS ESPECIAL (TCE)

Trata-se de tomada de contas especial instaurada pelo Fundo Nacional de Desenvolvimento da Educação - FNDE em desfavor de Ranulfo da Silva Gomes, ex-prefeito do Município de Cansanção/BA, em decorrência de irregulares verificadas na execução do Programa Nacional de Apoio ao Transporte Escolar - PNATE no exercício de 2013.
2.	Após a realização de diligências, a Secretaria de Controle Externo de Tomada de Contas Especial (SecexTCE) realizou: (i) a citação do responsável em face da ausência de comprovação das despesas relacionadas a três retiradas da conta bancária, e (ii) sua audiência, por fatos apontados pelo Conselho de Acompanhamento e Controle Social - CACS.
3.	Em atendimento, o responsável argumentou que a ausência dos comprovantes decorreria de falha no momento de efetuar os registros no sistema de prestação de contas do FNDE. Encaminhou documentos que, em seu juízo, estariam aptos a confirmar a inexistência de prejuízos.
4.	A SecexTCE registrou que foram remetidos os documentos relacionados a apenas duas das três transferências bancárias questionadas, permanecendo sem justificativa o débito no valor de R$ 47.000,00, ocorrido em 8/11/2013. Ponderou, ademais, que o responsável não apresentou qualquer argumento em relação à audiência relacionada aos fatos apontados pelo CACS.
5.	No mérito, a unidade técnica manifestou-se pela irregularidade das contas, com a imputação de débito referente à despesa não comprovada, a aplicação da multa prevista no art. 57 da Lei 8.443/1992 e também daquela prevista no art. 58, inciso II, do mesmo diploma, pelas irregularidades listadas na audiência, não justificadas.
6.	O Ministério Público junto ao TCU (MPTCU) manifestou-se de acordo com a proposta da SecexTCE.
7.	Acolho parcialmente os pareceres. 
8.	De fato, o cotejo dos extratos bancários trazidos aos autos e dos documentos constantes da prestação de contas, somados aos agora juntados pelo responsável, revela que persiste uma transferência eletrônica no valor de R$ 47.000,00, realizada em 8/11/2013, desprovida de lastro documental que a suporte, fazendo-se cabível a imputação do débito.
9.	Discordo, no entanto, da aplicação de multa pelos fatos relacionados na audiência não atendida. São as seguintes as questões apontadas pelo CACS, reproduzidos no expediente desta Corte encaminhado ao responsável: (i) falta eventual da oferta de transporte; (ii) manutenção inadequada dos veículos do transporte escolar; (iii) uso de veículos escolares para o transporte de pessoas não beneficiárias do PNATE; e (iv) uso dos veículos de transporte escolar com passageiros acima da capacidade permitida. Inexistem, nos autos, quaisquer informações adicionais relacionadas a essas assertivas. Elas carecem de elementos mínimos de comprovação ou que possibilitem seu maior detalhamento, sendo, em meu juízo, insuficientes para o fim pretendido. 
Ante o exposto, VOTO pela adoção da minuta de acórdão que submeto a este Colegiado.
TCU, Sala das Sessões, em 27 de julho de 2021.
JORGE OLIVEIRA 
Relator